最高法院刑事判決　　　　　　一○○年度台上字第四八六五號
上　訴　人　台灣高等法院檢察署檢察官　
被　　　告　馮滬祥
選任辯護人　李永然律師
　　　　　　薛松雨律師
上列上訴人因被告妨害性自主案件，不服台灣高等法院中華民國
一００年五月十一日第二審更審判決（九十九年度重矚上更(三)字
第一二六號，起訴案號：台灣士林地方法院檢察署九十三年度偵
字第一六三一號），提起上訴，本院判決如下：
    主  文
原判決撤銷，發回台灣高等法院。
    理  由
本件原判決以公訴意旨略以：被告馮滬祥於民國九十三年一月二
十三日下午四時四十分許，在台北市○○區○○街○○○號三樓
住處，趁其妻彭○○所僱用之菲律賓籍監護工Ａ女（年籍、姓名
詳卷）獨自一人在家之際，侵入Ａ女房間，將Ａ女強壓在床，並
向Ａ女求愛，在Ａ女強烈表明不願意及哭泣之情況下，被告仍以
違反Ａ女意願之方式，強行以其性器侵入Ａ女之陰道內而為性交
得逞。嗣Ａ女趁馮滬祥離家後，立即向友人BELONIO R○○○ AB
ELANDE（下稱R○○○）、GASMIN S○○○ PAGANG（下稱 S○○
○）求助，經S○○○ 之協助後，與菲律賓駐台代表處勞工部職
員王○○連繫上，在王○○協助下前往台北○○○○醫院（下稱
○○醫院）就診，並經醫院通報後，始悉上情。因認被告涉犯刑
法第二百二十一條第一項之強制性交罪嫌等情。經審理結果，認
不能證明被告犯罪，因而撤銷第一審之科刑判決，改判諭知被告
無罪，固非無見。
惟按證據雖已調查而其內容尚未明瞭者，即與未經調查者無異，
如遽行判決，仍屬證據調查未盡之違法。又依刑事訴訟法第一百
九十八條之規定，選任鑑定人雖屬審判長、受命法官或檢察官之
職權，惟應就鑑定事項具有特別知識經驗者，或經政府機關委任
有鑑定職務者，選任充之；醫學分門別類，各有其專業範疇，性
侵害之被害人其心理或情緒反應有無呈現創傷後壓力症候群之現
象，係屬醫學上心理諮商或精神病科之專門學問，非有此領域專
門研究之人所為之鑑定、分析，不足以供法院參佐。查：原判
決理由欄引用專家證人○○○之證詞，稱「……因為一個性侵
害的被害人是不讓人家碰的，因為他已經害怕到極點……醫院要
叫他把衣服脫掉給醫生檢查都困難得要命，更何況要把內褲脫掉
，而Ａ女還主動把內褲脫掉，我沒有聽過。我認為本件被害人並
無創傷後症候群，被害人如果有性侵害後創傷症候群或者是情緒
休克時，他會非常退縮，非常地保護自己，怕再次傷害，所以他
們非常的封閉，我們要開導他，告訴他我們是來協助他的，至少
要花半個小時至一個小時的時間，當他接受、知道他現在的環境
是安全的話，他會比較願意說出經過，並且在第一時間告訴我們
他的經歷……」等語（見原判決第十六頁理由欄五、(三)之3.部分
），認定Ａ女並無創傷症候群之現象。然○○○自七十八年至九
十二年間係擔任法醫之工作，於七十八年至七十九年間至美國從
事法醫學之訓練，其中包括性侵害之處理，另於八十年至八十二
年間曾在台中○○總醫院幫忙處理性侵害之案件約一百五十至二
百件，並曾發表過性侵害之論文等情，業據○○○於原審時證述
在卷（見原審卷(一)第二二０頁），則○○○似非心理諮商或精神
病科之專業人士；另依○○○於原審時證稱：伊在八十三年以後
都在做卷證審查工作，已經不做第一線病人之實際接觸等語（見
原審卷(一)第二三二頁），是其於原審作證時（九十九年十月二十
七日），已有十五、十六年之時間未曾接觸過性侵害之被害人。
故以○○○之專業領域及臨床經驗，其就性侵害被害人之心理、
情緒反應所為之陳述意見，能否足以供為法院參酌，即非無疑。
況依起訴書所載，Ａ女係於九十三年一月二十三日下午四時四十
分許遭受被告性侵害；而依卷附○○醫院急診病歷（見偵查卷(一)
第四十六頁）所載，Ａ女嗣於同日晚上九時五十二分許，始至○
○醫院接受採證、治療；其間Ａ女係先至R○○○之雇主處與S○
○○見面，並向S○○○哭訴其遭遇，經S○○○安撫其情緒，於
與菲律賓駐台代表處勞工部職員王○○取得連繫後，在王○○協
助下，乃前往○○醫院就診，至○○醫院時，王○○即陪同Ａ女
掛號，當時掛號處並有社工人員等情，亦據王○○及 S○○○於
偵查中結證屬實（見偵查卷(一)第七十至七十一頁、偵查卷(二)第三
九六、三九七頁）。則Ａ女至醫院診療時，距離案發時間已逾五
小時，且經 S○○○及王○○之協助安撫，並有醫師、護士及社
工人員之照料，如此環境，能否謂非○○○所證之「Ａ女已知道
現在的環境是安全，她會比較願意說出經過，並且在第一時間告
訴她的經歷」等情，亦非無研求之餘地。原判決理由欄說明在
急診病歷中，黃○○醫師在「印象」（Impression），即「臆斷
」欄，而非正式之「診斷」欄所填寫之內容，既未循慣例記載「
強暴」（Rape），也未記載「可能強暴」（Possible Rape），
甚至未稱「或許強暴」（Probable Rape），而是明指「Rule ou
t Rape，簡稱R/O Rape），顯示無法認定係性侵；另專家證人高
○○亦證稱：這邊只說R/O Rape，伊已經解釋很清楚這是強暴除
外，不可能會有強暴情況等語。再依高○○於原審時證稱：以本
案呈現的傷口來看，這個傷口跟性侵應該是完全無關，因為一個
直線的Scratch不會和性侵應該造成的傷口一樣，且男性的生殖
器官硬度不會像牛角一樣，絕對不可能會刮、擦傷皮膚等語，及
高○○、○○○於原審時證稱：處女膜傷痕的出血時間，都會在
十分鐘內凝血，所以黃○○醫師看到Ａ女處女膜有出血現象，應
該是檢驗前的傷痕，Ａ女的傷應該是發生在就醫前，大概就在十
分鐘左右等語。而Ａ女於警詢時既未曾供述於遭受性侵害後，有
激烈運動行為致壓迫處女膜，黃○○醫師亦未證述Ａ女外陰部處
女膜之出血係因檢查所致，因此自無法以臆測方法認Ａ女可能係
因期間激烈動作或檢查之行為，致處女膜之新鮮裂傷因受壓迫而
再度出血。從高○○及○○○之證詞，可知Ａ女於原審視訊時證
稱：伊處女膜九點鐘方向的新鮮裂傷，是伊去○○醫院前以指甲
造成等語，應與事實相符等由（見原判決第十五頁理由欄五、(三)
之2.，第十七頁理由欄五、(三)之4.部分）。然黃○○醫師當天收
到「檢傷」之通知，是一件疑似性侵害的案件，檢查時發現Ａ女
處女膜九點鐘方向有新鮮裂傷（而非直線之Scratch）等情，已
據證人黃○○醫師於偵查中結證在卷（見偵查卷(一)第一九一、一
九四頁）；而急診病歷上所載之R/O Rape之涵意為「疑似性侵害
」等情，亦有○○醫院九十六年四月二十日○院醫婦字第０九六
０００一一一七號函在卷可查（見更(一)審卷(二)第一頁）。原判決
不採現場採證人員黃○○醫師之證詞及○○醫院之上開函文，並
未說明理由，即逕採高○○之證詞為有利於被告之認定，已有未
合。又依 S○○○於偵查中證稱：伊與Ａ女搭計程車到○○醫院
時，是晚上九時三十分許，九時四十五分左右有一位馬尼拉辦事
處小姐到醫院等語（見偵查卷(二)第三九八頁）；及證人王○○於
偵查中證稱：伊幫Ａ女掛號後，就與Ａ女及 S○○○一起到門診
處等醫師等語（見偵查卷(一)第七十、七十一頁）；暨卷附上開急
診病歷所載，Ａ女係於同日晚上九時五十二分許由親友護送至○
○醫院等節觀之，則黃○○醫師於幫Ａ女採證時，已在同日晚上
九時五十二分以後，距離Ａ女到院期間已逾二十分鐘以上。依高
○○、○○○上開於原審之證詞，倘Ａ女所述：伊處女膜之新鮮
裂傷，是去○○醫院前，以伊指甲所造成等語屬實，則其於接受
黃○○醫師檢查時，其處女膜之出血亦早已凝固。是高○○、○
○○之證詞，不僅無從佐證Ａ女上開陳述與事實相符，反足以證
明Ａ女所為之陳述，應係事後迴護被告之詞，不足憑採。原判
決雖另以○○○於原審時證稱：精子在性行為後，大約一天，最
多三天就會死掉等語，及Ａ女於原審視訊作證時證稱：精液是從
雇主房間廁所的保險套拿到的，伊以手指將上訴人之精液置入伊
陰道內等語，暨專家證人許○○於原審時證稱：在正常情況下，
陰道會提供養分讓精蟲流入子宮頸與卵子結合等語。因而認定在
Ａ女陰道內所採取之精子細胞層ＤＮＡ－ＳＴＲ型別雖與被告相
同，仍無法為不利被告之認定等情（見原判決第十九頁理由欄五
、(五)之1.部分）。惟據被告於警詢時供稱：案發當天清晨過年期
間較清閒，伊與內人（即彭○○）有行房，當天早上伊都待在家
裡，用電話拜年，中午十二時三十分才陪內人及小孩到岳母家拜
年等語（見偵查卷(一)第八、十頁）；此情亦與證人彭○○於警詢
證述之情節相符（見偵查卷(一)第一八四、一八五頁）。則本案若
如Ａ女上開所證，其至被告房間廁所取得保險套之時間，應在當
日中午十二時三十分以後，距離被告與妻子行房後，至少已逾四
小時（倘依被告於原審法院上訴審時所供：Ａ女於同日下午一時
四十二分撥打國際電話與家人〈或友人〉商討半小時後，決定執
行等語〈見該卷第一０五頁〉，則至少已逾五小時）。而精子離
開人體之後，可存活多久，因人而異，但大多都在一小時內死亡
等情，亦據專家證人許○○於原審時證述屬實（見原審卷(一)第一
四四頁）；倘若非虛，本案茍如Ａ女於原審時所證，則其在棄置
於廁所之保險套內，取得被告之精液時，其中之精子早已死亡多
時。又如何能如原判決所認定本件無法排除Ａ女將被告之精液塗
抹於陰道，其精子會自行游至Ａ女之陰道深處及子宮頸部之可能
。原判決理由欄另以扣案Ａ女之兩條內褲，係不同時間所穿著
，但依卷附照片所示，內褲上之精液及血液分布區域及面積約略
相同，惟如內褲上之精液及血液係Ａ女體內自然流出，穿著之時
間既有先後，分布區域及面積不可能約略相同等由；並引用高○
○於原審時證稱：這個血液的流法並不是自然流下來的，這在照
片上非常清楚，這明顯是用塗抹上去的等語，及○○○於原審時
證稱：兩條內褲在不同時間穿起來，結果面積形狀卻有點類似，
這與伊的實務經驗不符，精液如果從陰道流出的話，首先是位置
的問題，應該是出現在陰道口的地方，但看到的內褲主要斑塊有
三個，這是很奇怪的事情，照理說它應該是在一個地方，然後逐
漸向外擴散，如果沒有干擾的話，基本上邊緣應該會比較圓弧、
柔軟，然後慢慢擴散出去，邊緣應該是很平滑的，成為一個圓形
或者是梭狀，伊看了內褲的照片後，形狀邊緣有些線條太直了，
所以認為那不太是自然形成的等語。據此認定Ａ女於原審時證稱
：伊係以手指將被告精液置入其陰道內，並將精液用手拿起來，
放到內褲等語，堪以採信等情（見原判決第二十頁理由欄五、(五)
之3.4.部分）。然原判決上開論，似以精液自Ａ女陰道內自然
流出來而「未受干擾」為前提。惟Ａ女於當日下午四時四十五分
許案發後，至當晚九時五十二分許至○○醫院止，於長達四、五
個小時之時間內，絕不可能靜止站立不動（按Ａ女於案發當天下
午五時十分許，尚有去彭○○娘家，接被告的兒子回家，至當日
晚上七時十五分許始離開被告家中等情，業據Ａ女於警詢時指述
在卷〈見偵查卷(一)第十七、十八頁〉）。原判決未予詳究本案是
否因Ａ女走動、或坐、或躺之姿勢不同，甚或因拉扯內褲等動作
，致其臀部肌肉擠壓已自陰道內流出而滴落於內褲上之精液，使
該精液因該外力強行壓迫，無法因未受干擾而逐漸向外擴散，成
為一個圓形或梭狀且邊緣平滑之形狀，亦有未洽。原審就上開部
分未予調查、釐清，遽採○○○、高○○及Ａ女嗣後於菲律賓視
訊時所為之陳述，遽為有利於被告之認定，自有調查未盡併理由
不備之違背法令。上訴意旨指摘原判決違法，尚非全無理由，應
認仍有發回更審之原因。
據上論結，應依刑事訴訟法第三百九十七條、第四百零一條，判
決如主文。
中    華    民    國  一○○  年    九    月    一    日
                      最高法院刑事第十庭
                          審判長法官  賴  忠  星  
                                法官  呂  丹  玉  
                                法官  吳      燦  
                                法官  蔡  名  曜  
                                法官  葉  麗  霞  
本件正本證明與原本無異
                                      書  記  官  
中    華    民    國  一○○  年    九    月    六    日
                                                      Ｅ